臺灣臺北地方法院刑事裁定　　　　　　 96年度聲判字第139號
聲　請　人
即　告訴人　乙○○○
　　　　　　甲○○
　　　　　　丙○○
共同代理人　李尚澤律師
被　　　告　丁○○
上列聲請人等即告訴人等因被告偽造文書案件，不服臺灣高等法
院檢察署中華民國九十六年七月五日九十六年度上聲議字第三四
四三號駁回聲請再議之處分（原不起訴處分案號：臺灣臺北地方
法院檢察署九十五年度偵續字第五七○號），聲請交付審判，本
院裁定如下：
    主    文
聲請駁回。
    理    由
一、按告訴人不服上級法院檢察署檢察長或檢察總長認再議為無
    理由而駁回之處分者，得於接受處分書後十日內委任律師提
    出理由狀，向該管第一審法院聲請交付審判；法院認交付審
    判之聲請不合法或無理由者，應駁回之，刑事訴訟法第二百
    五十八條之一、第二百五十八條之三第二項前段，分別定有
    明文。次按民國九十一年一月十七日三讀通過，同年二月八
    日公布之刑事訴訟法第二百五十八條之一係參考德國刑事訴
    訟法第一百七十二條第二項之規定及日本刑事訴訟法第二百
    六十二條准起訴之規定，增訂「聲請法院交付審判制度」，
    告訴人於不服上級檢察署之駁回處分者，得向法院聲請交付
    審判。考其立法目的，無非係為對於檢察官起訴裁量之制衡
    ，除貫徹檢察機關內部檢察一體之原則所含有之內部監督機
    制外，另宜有檢察機關以外之監督機制，由法院保有最終審
    查權而介入審查，提供告訴人多一層救濟途徑（刑事訴訟法
    第二百五十八條之一立法理由參照），以促使檢察官對於不
    起訴處分為最慎重之篩選，審慎運用其不起訴裁量權。從而
    ，本條之適用一方面係強制告訴人先循檢察機關內部之監督
    機制救濟無效果後，始由法院為之；另方面亦促使檢察機關
    內部省視其不起訴處分是否妥當，法院有最終審查權。是交
    付審判之制度雖賦予法院於告訴人交付審判之聲請裁定准否
    前，可依同法第二百五十八條之三第三項規定為「必要之調
    查」，然法院於審查交付審判之聲請有無理由時，應以審酌
    告訴人所指摘不利被告之事證未經檢察機關詳為調查或斟酌
    ，或不起訴處分書所載理由違背經驗法則、論理法則及證據
    法則為限，方符本條係為制衡檢察官起訴裁量權之立法意旨
    ，合先敘明。
二、本件聲請人即告訴人乙○○○以被告丁○○涉犯偽造文書罪
    嫌而提出告訴，案經臺灣臺北地方法院檢察署檢察官偵查後
    ，於九十五年八月八日以九十五年度偵字第一六九三號為不
    起訴處分。聲請人不服，於法定期間內具狀聲請再議；而於
    再議審議期間，聲請人甲○○及丙○○對於被告丁○○所涉
    犯之本案提出告訴，因屬同一案件，故檢察官併同該案送再
    議審核。嗣經臺灣高等法院檢察署檢察長於九十五年九月十
    八日以九十五年度上聲議字第四○○一號命令，認偵查尚未
    完備，發回續行偵查。復經臺灣臺北地方法院檢察署檢察官
    於九十六年五月八日以九十五年度偵續字第五七○號為不起
    訴處分。聲請人等亦不服，於法定期間內具狀聲請再議，經
    臺灣高等法院檢察署檢察長以其再議為無理由，而於九十六
    年七月五日以九十六年度上聲議字第三四四三號處分書駁回
    聲請人等再議之聲請。聲請人等於九十六年八月十六日收受
    處分書後，旋於同日委由代理人李尚澤律師提出刑事聲請交
    付審判暨理由狀，向本院聲請交付審判。經本院審核聲請人
    等之程序要件，符合刑事訴訟法第二百五十八條之一第一項
    之規定，此有刑事委任狀及刑事聲請交付審判暨理由狀各一
    份附卷可參，復經本院依職權調閱臺灣高等法院檢察署九十
    五年度上聲議字第一一三五號全部卷宗核閱無誤，是
    本件聲請程序係屬適法。
三、聲請人等聲請交付審判意旨略以：（一）聲請人乙○○○、
    甲○○及丙○○初始即堅指被告未經其等同意擅自冒用其等
    名義參加互助會；又巫文興確有參加被告所發起之互助會，
    然巫文興於偵查中證稱：伊僅參與二會，並在被告上班處所
    繳交新臺幣二萬元會款予被告等語，與被告於偵查中聲稱：
    巫文興親自寫下聲請人等三人之姓名並表示以該三人之名義
    參加互助會共三會，且於巫文興家中收受會款共三萬元等語
    有所出入。又聲請人甲○○與丙○○於會單上之編號係相連
    之第十號及第十一號，而聲請人乙○○○卻係列於最後之第
    三十六號，則被告既稱巫文興係同時書寫三人姓名交付予被
    告，何以於會單上會如此分開列名？凡此偵查中即顯現之積
    極證據，檢察官卻未詳加調查或斟酌，衡之常情及邏輯原理
    自屬有違，更不符經驗法則。（二）聲請人乙○○○於偵查
    中請求檢察官傳訊被告發起自八十四年五月至八十七年三月
    止之互助會中第三十二號「陳玉美」會員，被告稱其並非聲
    請人乙○○○，僅是同名等語，然聲請人乃乙○○○何以被
    告發起自八十七年四月起之互助會會單第三十六號「陳玉美
    」確認係聲請人乙○○○？苟非聲請人乙○○○則又何有參
    加三會？果如被告所稱係巫文興所親寫三人姓名交付，何以
    巫文興會故意寫錯為「陳玉美」名字？被告是否知悉陳玉美
    與乙○○○屬同一人？（三）聲請人等於偵查中一再表示得
    標一會時有簽收據交被告，被告始稱收據遺失，繼之謂因遭
    颱風水侵流失，終之以未簽收據為辯，卻始終無佐證提出自
    圓其說，足見其辯實不足取。被告於偵查中辯稱：八十七年
    七月加標時，巫文興親自到場並得標，嗣於八十八年八月、
    九月，由聲請人丙○○親自到場得標，因為巫文興共跟三會
    ，扣除三會會款，共收取三十四會會款交給巫文興等語，惟
    聲請人巫禛輝既親自於八十八年八月、九月連續二個月親自
    到場得標，何以該二次會款均交給巫文興？該次並非末會，
    後面尚有會員十多人怎容連續得標？且自八十八年八月二十
    四日起至同年九月二十三日巫文興在國外，被告如何將會款
    交給巫文興，檢察官何以未注意此些對被告不利之證據，反
    拘泥於被告不實之辯，認互助會結束迄今已逾七年，被告辯
    稱無法覓得聲請人等人簽收得標會款並非無稽。（四）證人
    許正成於偵查中固證稱：巫文興開標時幾乎都有到場，如未
    到即委託聲請人巫禛輝到場，因被告當場公布得標者，故知
    悉巫文興或其兒女得標等語，然證人許正成僅跟一會，其何
    時得標？其與巫文興不認識，為何知開標時巫文興均有到場
    ？其證詞即有偽證之嫌，然偵查中竟未傳聲請人丙○○與被
    告或證人對質，顯有事證未予調查云云。
四、經查：
（一）本件聲請人等據以指訴被告有偽造文書犯行之事證，即係
      被告於八十七年四月一日起至八十九年十一月止之互助會
      （下稱系爭互助會）會單上將聲請人甲○○、丙○○及陳
      玉美列為會員，而聲請人等自始即未同意以其名義參與該
      互助會。惟查，聲請人乙○○○於警詢及偵查時陳稱：系
      爭互助會係伊先生巫文興去大陸前所續跟參與，但巫文興
      說僅跟兩會，並未說以何人名義續會，且除首會的錢係巫
      文興支付外，其餘部分巫文興有請伊代為繳納；而被告交
      付得標的錢給伊時，伊亦有簽收；又系爭互助會開標時家
      人並非均會到場，但伊約於八十八年八月時有請丙○○替
      伊標會，此外於第二次標會時丙○○亦有到場，當伊標了
      第一會後，於八十八年十月開始欲標第二會時，伊曾致電
      被告要其幫忙標，但伊未說用以何人名義標會，惟連續三
      個月均未標到，直至八十九年一月時，被告始告知伊，其
      第二會已被標走了，所以往後的會費伊就沒再繼續繳等語
      （參見九十五年偵字第一六九三號偵查卷第五頁、第七十
      三至七十四頁、九十五年偵續字第五七○號偵查卷第二十
      六至二十七頁）。又聲請人丙○○於偵查時陳稱：因為伊
      母親乙○○○認為這是伊父親巫文興與被告間的問題，所
      以未付合會的錢等語（參見九十五年偵字第一七五六六號
      第三十二頁）。而證人巫文興於偵查中證稱：伊並不清楚
      何時要標會，是伊太太較清楚；且除了首會的錢以外，其
      餘活會及死會的錢都不是伊繳的，伊回國期間對於會錢之
      事亦不過問；又伊有請兒子丙○○標過會，是在合會快結
      束時等情（參見九十五年偵續字第五七○號偵查卷第二十
      四至二十五頁；九十五年偵續字第五七○號偵查卷第四十
      一頁），足認聲請人等自始即知悉參與該系爭互助會之會
      員名額，並於其間參與運作，則聲請人等乃因標不到會而
      反稱初始即未同意以其等名義參與系爭互助會並進而指訴
      被告偽造文書云云，當非可採。
（二）又證人許正成於偵查中證稱：巫文興幾乎都有到場開標，
      若沒去則是由丙○○去；且巫文興標三次會均未用他自己
      之名，而是用他兒子、女兒及太太的名字去標會；當伊標
      到會時，被告即拿錢給伊，伊於核對無誤後就簽收，大家
      均是秉持信賴被告之因素，故交錢給被告時並無收據，而
      伊亦從未聽過被告未將錢給會員之事等情供述明確（參見
      九十五年偵續字第五七○號偵查卷第四十頁），參酌證人
      巫文興於偵查中證述其先前參與被告所發起合會之模式，
      以及雙方所建立之信賴感觀之，是被告辯稱：八十七年七
      月加標巫文興要得標，巫文興有親自到臺北市廣慈博愛院
      洗衣間標會，他當時標三千一百元；之後於八十八年八月
      及九月聲請人等均有標到會，八月係由丙○○到博愛院標
      會，九月係巫文興親自到博愛院標會；因巫文興以前也有
      跟會，有跟過兩會、四會的，都是以巫文興之名，但因此
      次巫文興說要出國，所以用他兒女及太太名義去標會，因
      為他們三人係巫文興家人，且以前的會均係巫文興來標，
      所以伊並未過問究係何人要標等語（參見九十五年偵續字
      第五七○號偵查卷第三十三至三十四頁、第四十一頁），
      應堪採信。故被告根據證人巫文興所要求參與系爭互助會
      之會員名額及參與互助會之名義即聲請人等，而直接將聲
      請人等名義製作於會單內，實難認被告有偽造文書之主觀
      犯意。揆上所述，被告並未該當刑法上偽造文書之構成要
      件。
（三）此外，臺灣臺北地方法院檢察署檢察官九十五年度偵續字
      第五七○號不起訴處分書理由第三項之說明及臺灣高等法
      院檢察署檢察長九十六年度上聲議字第三四四三號處分書
      理由第二項之說明，均已就上開各該部分之卷證資料為審
      酌並詳加指駁，並無聲請人等所指陳被告有偽造文書之情
      事，且無重要事證漏未審酌之處，則聲請人等空言指訴，
      委不可採。
五、綜上所述，聲請人等所指被告有偽造文書一節，俱乏積極事
    證可資證明，原不起訴處分書及駁回再議處分書中既已詳為
    調查說明，認無積極證據足資證明被告有何聲請人等所指訴
    之犯行，因認被告犯罪嫌疑不足，依刑事訴訟法第二百五十
    二條第十款之規定，原檢察官及臺灣高等法院檢察署檢察長
    分別予以不起訴處分及駁回再議之聲請，於法並無違誤，本
    件聲請交付審判意旨猶執前詞，對於原處分加以指摘求予審
    判，非有理由，應予駁回。
六、依刑事訴訟法第二百五十八條之三第二項前段，裁定如主文
    。
中　　華　　民　　國　九十六　年 　十二 　月  三十一　日
                   臺灣臺北地方法院刑事第一庭
                       審判長法  官  陳興邦
                             法  官  劉素如
                             法  官  雷淑雯
上正本證明與原本無異。
本裁定不得抗告。
                             書記官  胡詩唯
中　　華　　民　　國　九十六　年 　十二 　月  三十一　日
